臺灣高等法院民事判決　　　　　　　　　　　　　　九十二年度上易字第九０六號
　　上　訴　人　 丁○○
　　　　　　　　 丙○○
　　被上訴人兼
　　左二人共同
　　訴訟代理人　 戊○○
　　追 加 被告　 甲○○
　　　　　　　　 乙○○
右當事人間請求拆屋還地事件，上訴人對於中華民國九十二年七月十日臺灣板橋地方
法院九十二年度訴字第一九○號第一審判決提起上訴，並為訴之變更及追加，經本院
於九十三年六月八日言詞辯論終結，判決如左：
    主    文
原判決關於駁回上訴人對被上訴人戊○○如後開第二項、第三項所示拆除建物之訴及
訴訟費用之裁判（確定部分除外）廢棄。
被上訴人戊○○及追加被告甲○○、乙○○應將坐落臺北縣林口鄉○○段後湖小段五
六號土地上，如附圖所示五六之Ｂ部分二層鋼筋混凝土造建物拆除，將所占有面積貳
佰陸拾貳平方公尺土地返還予上訴人及共有人全體。
被上訴人戊○○應將坐落於臺北縣林口鄉○○段後湖小段五六號及五六之二號土地上
，如附圖所示五六之Ｃ及五六之Ｄ部分車棚拆除，將所占有面積伍拾伍平方公尺及拾
陸平方公尺土地返還予上訴人及共有人全體。
第一審訴訟費用由被上訴人戊○○負擔。第二審訴訟費用及變更、追加之訴訴訟費用
由被上訴人戊○○及追加被告甲○○、乙○○連帶負擔五分之四，其餘由被上訴人戊
○○負擔。
    事    實
甲、上訴人方面：
一、聲明：
  (一)原判決廢棄。
  (二)被上訴人戊○○及追加被告甲○○、乙○○應將坐落臺北縣林口鄉○○段後湖小
    段五六號（以下地段相同，以地號代稱）土地上，如附圖（即臺北縣新莊地政事
    務所九十二年三月十二日土地複丈成果圖，以下同）所示五六之Ｂ部分二層鋼筋
    混凝土造建物（以下簡稱系爭建物）拆除，將所占有面積二百六十二平方公尺土
    地返還予上訴人及共有人全體。
  (三)被上訴人戊○○應將坐落於五六號及五六之二號土地（該二筆土地以下簡稱系爭
    土地）上，如附圖所示五六之Ｃ及五六之Ｄ部分車棚拆除，將所占有面積五十五
    平方公尺及十六平方公尺土地返還予上訴人及共有人全體。
二、陳述：除引用原判決記載外，補稱略以：
    被上訴人戊○○及追加被告甲○○、乙○○之父張登賢雖為系爭土地之共有人，
    但僅有應有部分三百二十四分之十二，系爭土地既無分管協議，張登賢又未經其
    他共有人全體同意，訂立土地租約或設定地上權，即逾其應有部分，改建舊屋為
    系爭建物，張登賢死亡後由戊○○三兄弟共同繼承，戊○○並在系爭建物外，增
    建系爭車棚，占用土地，已侵害伊等及其他共有人之權利，故訴請戊○○、甲○
    ○、乙○○拆除系爭建物，戊○○拆除系爭車棚，將占用土地返還於共有人全體
    。
三、證據：援用第一審所提證據。
乙、被上訴人戊○○及追加被告甲○○、乙○○（以下合稱被上訴人等）方面：
一、聲明：
    上訴及變更、追加之訴駁回。
二、陳述：除引用原判決記載外，補稱略以：
    系爭建物係伊父張登賢於九二一地震後就原有舊屋改建而來，嗣伊父死亡，由伊
    等三人共同繼承。至系爭車棚則係由戊○○一人出資搭蓋，供附近宗族親人停放
    車輛之用。系爭建物改建前之舊屋，係建造於前清時期，獲有族親同意，改建之
    時雖未經全體共有人同意，然居住附近參與祭祖之宗族親人，均同意張登賢改建
    。另共有人即張安藏、張玉彬及張榮華均出具同意書，將其等所有系爭土地應有
    部分權利提供伊等使用，則系爭建物及車棚占用土地面積，並未逾伊等有權使用
    之應有部分比例。
三、證據：除援用第一審所提證據外，補提張安藏出具同意書為證。
丙、本院依職權向臺灣板橋地方法院函查張登賢之繼承人有無拋棄繼承。
    理    由
壹、程序部分：
    按在第二審為訴之變更或追加，非經他造同意，不得為之，但請求之基礎事實同
    一、或訴訟標的對於數人必須合一確定時，追加原非當事人之人為當事人者，不
    在此限，此觀民事訴訟法第四百四十六條第一項、第二百五十五條第二款、第五
    款規定自明。上訴人於原審以系爭建物為原審被告張登賢所改建，訴請其拆屋還
    地，嗣經查知張登賢於民國九十一年九月五日死亡，戊○○、張明麗、張秋菊、
    甲○○、乙○○、張玉霞、張玉燕為其法定繼承人，其中張明麗、張秋菊、張玉
    霞、張玉燕均依法向臺灣板橋地方法院聲明拋棄繼承，獲該法院准予備查，有戶
    是戊○○、甲○○、乙○○為張登賢之繼承人。上訴人於原審曾改列戊○○三兄
    弟為被告，嗣再更易以戊○○一人為被告（見原審訴字卷五二頁、一五○頁），
    上訴人上訴後再追加甲○○及乙○○為被告（見本院卷三五、七二頁），以本件
    上訴人請求拆除系爭建物，其訴訟標的對戊○○、甲○○及乙○○必須合一確定
    ，上訴人訴之追加，核無不合，應予准許。又上訴人於原審請求返還土地予自己
    ，上訴後改為請求返還予全體共有人，應屬訴之變更，其請求之基礎事實同一，
    依上說明，所為訴之變更，亦無不可。
貳、實體部分：
一、上訴人主張：伊與被上訴人等之父張登賢均為系爭土地共有人，張登賢僅有應有
    部分三百二十四分之十二，竟在全體共有人對系爭土地並無分管協議，且未經其
    他共有人全體同意，訂立土地租約或設定地上權下，即逾其應有部分，改建舊屋
    為系爭建物，張登賢死亡後由被上訴人等共同繼承，戊○○並在系爭建物外，增
    建系爭車棚，占用土地，已侵害伊等及其他共有人之權利，爰依民法第七百六十
    七條之規定，求為命渠等拆屋還地之判決（上訴人原審請求張安藏拆屋還地部分
    ，經原審判決駁回，上訴人曾提起上訴，嗣撤回上訴，該部分業已敗訴確定）。
二、被上訴人等則以：伊等先祖於前清時期即在系爭土地上建有屋舍，嗣伊父張登賢
    於九二一地震後改建為系爭建物，及戊○○搭建系爭車棚，均係經共有人同意，
    且使用面積未逾伊等所有及獲其他共有人同意使用之應有部分比例，上訴人請求
    伊等拆屋還地，為無理由等語，資為抗辯。
三、查上訴人及已故張登賢為系爭土地之共有人，張登賢生前於該地上興建如附圖五
    六之Ｂ部分所示面積二百六十二平方公尺之系爭建物，嗣於九十一年九月五日死
    亡，被上訴人等為繼承人，另戊○○個人亦在系爭土地上建有如附圖五六之Ｃ及
    五六之Ｄ部分所示分別為面積五十五平方公尺及十六平方公尺之系爭車棚，供附
    近宗親使用等事實，為兩造所不爭執，復有土地所有權狀、土地登記謄本、繼承
    系統表、
    、張玉霞及張玉燕均拋棄繼承等文件為證，並經原審履勘現場製有筆錄，及囑託
    臺北縣新莊地政事務所繪製如附圖之複丈成果圖等附卷足憑，堪信為真實。
四、按各共有人按其應有部分，對於共有物之全部雖有使用收益之權，惟共有人對共
    有物之特定部分使用收益，仍須徵得他共有人全體之同意，非謂共有人得對共有
    物之全部或任何一部有自由使用收益之權利；如共有人不顧他共有人之利益，而
    就共有物之全部或一部任意使用收益，即屬侵害他共有人之權利（最高法院六十
    二年台上字第一八○三號判例參照）。是未經共有人協議分管之共有物，共有人
    對於共有物之特定部分占用收益，須徵得他共有人之全體同意；如未經他共有人
    同意而就共有物之全部或一部任意占用收益，他共有人得本於所有權請求除去妨
    害或請求向全體共有人返還占用部分。查系爭建物雖由被上訴人之父張登賢改建
    舊有房舍而來，然據證人張宗太於原審證稱：「我們是屬於張氏家族，我們沒有
    分管契約，但是我們是依照祖先遺留上來（住）」（見原審卷七六頁）等語，及
    張玉彬證述：「從小就是這樣子在使用，祖先輩有無（分管）契約，我不知道」
    （見原審卷七八頁）等情，被上訴人等亦自認：「以前舊房子是我祖父、曾祖父
    的時候建的，我們一共有九大房，我們那附近就住了六大房，住在那裡的六大房
    在我們祖父建舊房子的時候就都有同意，其餘的人因為居住在別的地方，當時也
    沒有辦法徵求他們的同意，我們雖然有他們的地址，但是很久沒有聯絡了。舊房
    子改建為現在的房子的時候，居住附近的宗親也都有同意我們改建」（見本院卷
    五三頁）等情，足見系爭土地共有人間並未成立分管協議，系爭建物及車棚建築
    時亦未經全體共有人同意。被上訴人等另辯稱：系爭土地其他共有人張安藏、張
    玉彬及張榮華，已同意提供渠等應有部分予伊等使用，則伊等使用之面積，即未
    逾有權使用之範圍云云，並提出同意書及不動產買賣契約書（見本院卷五六頁以
    下）為證，然共有物之應有部分係抽象的存在於共有物任何一部分，並非具體的
    局限於共有物之特定部分，被上訴人等原有及他共有人提供使用者均為「應有部
    分」，就令總計比例確已超過系爭建物及車棚使用面積，揆諸上開說明，系爭土
    地並無分管協議，被上訴人等在未徵得他共有人全體同意前，無論是否逾越其應
    有部分，仍不得對共有物之特定部分為使用收益，否則他共有人得本於所有權請
    求除去妨害或請求向全體共有人返還占用部分。則上訴人以被上訴人等之父張登
    賢，在如附圖所示五六之Ｂ部分建造系爭建物使用，已由被上訴人等繼承；戊○
    ○自行在系爭建物外如附圖所示五六之Ｃ及五十六之Ｄ部分，搭建系爭車棚供附
    近宗親使用，均未經全體共有人同意，本於所有物妨害除去請求權，請求被上訴
    人戊○○拆除系爭建物及車棚，並變更請求回復占用土地予全體共有人，又追加
    甲○○、乙○○為被告，請求與戊○○拆除系爭建物及返還土地予全體共有人，
    為有理由，應予准許。原審駁回上訴人對被上訴人戊○○請求拆除建物及車棚之
    訴，尚有未洽。上訴意旨指摘原判決此部分不當，求予廢棄改判，為有理由。爰
    由本院廢棄該部分，改判如主文第二、三項所示，並准如其追加及變更之請求。
五、本件事證已臻明確，兩造其餘主張及舉證等攻擊防禦方法，核與判決結果不生影
    響，爰不一一論述。
六、據上論結，本件上訴及變更、追加之訴均有理由。依民事訴訟法第四百五十條、
    第七十八條、第七十九條、第八十五條第二項，判決如主文。
中　　　華　　　民　　　國　　九十三　　年　　　六　　　月　　二十三　　日
                              民事第十一庭
                                  審判長法  官　黃　熙　嫣
                                        法  官  鄭　傑　夫
                                        法  官  陳　介　源
正本係照原本作成。
不得上訴。
中　　　華　　　民　　　國　　九十三　　年　　　六　　　月　　二十五　　日
　　　　　　　　　　　　　　　　　　　　書記官  鎖　瑞　嶺
